臺灣高等法院臺南分院刑事裁定
111年度毒抗字第440號
抗  告  人  
即  被  告  李仁吉


上列抗告人即被告因違反毒品危害防制條例案件，不服臺灣臺南
地方法院111年度毒聲更一字第2號中華民國111年4月29日裁定（
聲請案號：臺灣臺南地方檢察署110年度聲戒字第164號、110年
度毒偵字第817號、110年度聲觀字第337號），提起抗告，本院
裁定如下：
    主  文
抗告駁回。
    理  由
一、聲請意旨略以：抗告人即被告李仁吉因施用第一級毒品案件
    ，經依原審法院以110年度毒聲字第415號裁定送法務部矯正
    署臺南看守所附設勒戒所（下稱臺南附設勒戒所）觀察、勒
    戒後，認有繼續施用毒品之傾向，有該所民國110年12月8日
    南所衛字第11000118720號函送之有無繼續施用毒品傾向評
    估標準紀錄表暨證明書附卷可稽，爰依毒品危害防制條例第
    20條第2項後段規定，聲請裁定令入戒治處所施以強制戒治
    等語。
二、原裁定意旨略以：被告前因施用毒品案件，經原審法院以11
    0年度毒聲字第415號裁定送觀察、勒戒後，認有繼續施用毒
    品之傾向，有法務部矯正署臺南看守所110年12月8日南所衛
    字第11000118720號函檢送之證明書及評估標準紀錄表各1份
    附卷可參，而認為被告有繼續施用毒品傾向，由形式上觀之
    ，並無何違法不當之處，聲請人之聲請核屬正當，應予准許
    ，爰依毒品危害防制條例第20條第2項後段，裁定被告令入
    戒治處所施以強制戒治，其期間為6個月以上，至無繼續強
    制戒治之必要為止，但最長不得逾1年等語。
三、被告抗告意旨略以：㈠被告於110年11月2日至12月30日在臺
    南看守所勒戒，心理醫師評估分數錯誤，被告勒戒中，家屬
    有至所會客，老師的分數表上卻無會客記錄，應扣掉此分數
    （會客紀錄可由臺南看守所會客室查證）。老師從短短的幾
    分鐘交差對談中認定被告是否有吸食心理，當中有自由心證
    的態度，這樣對被告是否公平。㈡檢察官聲請裁定強制戒治
    ，前經原審110年度毒聲字第1234號裁定駁回，檢察官不服
    提抗告，經本院撤銷發回，原審111年度毒聲更一字第2號重
    新裁定，同樣的案件，同樣的評估分數，卻有兩種不同的裁
    定，被告深感不服，當中是否也存在自由心證。㈢強制保安
    工作，憲法早已廢除，強制戒治屬於強制工作的一種，裁定
    強制戒治是否有違法之嫌等語。
四、按觀察、勒戒後，檢察官或少年法院（地方法院少年法庭）
    依據勒戒處所之陳報，認受觀察、勒戒人無繼續施用毒品傾
    向者，應即釋放，並為不起訴之處分或不付審理之裁定；認
    受觀察、勒戒人有繼續施用毒品傾向者，檢察官應聲請法院
    裁定或由少年法院（地方法院少年法庭）裁定令入戒治處所
    強制戒治，其期間為6個月以上，至無繼續強制戒治之必要
    為止，但最長不得逾1年，毒品危害防制條例第20條第2項定
    有明文。次按有無繼續施用毒品傾向之評估標準，並非完全
    以受勒戒人勒戒後之結果為準，勒戒前之各種情況，仍應作
    為評估之依據。依法務部110年3月26日修正之「有無繼續施
    用毒品傾向評估標準紀錄表」及「有無繼續施用毒品傾向評
    估標準說明手冊」規定，係以前科紀錄與行為表現、臨床評
    估、社會穩定度三項合併計算分數，每一大項皆有靜態因子
    與動態因子。先以靜態因子分數評分，靜態因子分數總分在
    60分（含）以上為「有繼續施用毒品傾向」；60分以下，與
    動態因子分數相加，如果總分在60分（含）以上，為「有繼
    續施用毒品傾向」。是被告有無「繼續施用毒品傾向」，係
    依具體個案之臨床實務及相關事證等情綜合判定，有其相當
    之專業依據及標準，且涉及專門醫學，適用於每一位受觀察
    、勒戒處分之人，具一致性、普遍性、客觀性，倘其評估由
    形式上觀察，無擅斷或濫權等明顯不當之情事，法院宜予尊
    重。
五、經查：
　㈠被告於109年5月13日15時13分許採尿回溯26小時內某時，在
    高雄市前鎮區某處工地，以針筒注射方式施用第一級毒品海
    洛因1次。嗣因其為毒品列管人口，於109年5月13日15時13
    分許，為警持臺灣臺南地方檢察署（下稱臺南地檢署）檢察
    官核發強制到場（強制採驗尿液）許可書採集其尿液送驗結
    果，呈嗎啡陽性反應，而悉上情，業據被告於偵查中坦承不
    諱，並有台灣檢驗科技股份有限公司濫用藥物實驗室-高雄
    濫用藥物尿液檢驗報告（檢體編號：CZ00000000000）、臺
    南地檢署檢察官核發強制到場（強制採驗尿液）許可書、應
    受尿液採驗人尿液檢體採集送驗紀錄（檢體編號：CZ000000
    00000）各1紙在卷可稽，足認被告之自白與事實相符，被告
    施用第一級毒品海洛因之犯行，堪予認定。
　㈡109年1月15日修正公布，同年7月15日施行之毒品危害防制條
    例第20條第3項及第23條第2項所謂「3年後（內）再犯」，
    應跳脫以往窠臼，以「3年」為期，建立「定期治療」之模
    式。其規定中所謂「3年後再犯」，只要本次再犯（不論修
    正施行前、後）距最近一次觀察、勒戒或強制戒治執行完畢
    釋放已逾3年者，即該當之，不因其間有無犯施用毒品之罪
    經起訴、判刑或執行而受影響。此項結論，並經最高法院大
    法庭109年度台上大字第3826號裁定闡釋明確。查被告前於9
    2年間因施用毒品受觀察、勒戒處分，於92年10月31日認無
    繼續施用毒品傾向而釋放，經臺灣高雄地方檢察署檢察官以
    92年度毒偵字第6112號為不起訴處分，嗣於94年間再因施用
    毒品受觀察、勒戒處分，於94年9月22日以毋需執行強制戒
    治為由釋放，有臺灣高等法院被告前案紀錄表、在監在押紀
    錄表暨上開不起訴處分書在卷足憑。本案被告於109年5月13
    日15時13分採尿回溯26小時內某時，施用第一級毒品，距其
    最近一次觀察、勒戒處分釋放已逾3年，臺南地檢署檢察官
    向原審法院聲請觀察勒戒（110年度聲觀字第337號、110年
    度毒偵字第817號），原審法院裁定被告應送勒戒處所觀察
    、勒戒（110年毒聲字第415號），符合修正後毒品危害防制
    條例第20條第3項之規定。
　㈢被告於執行觀察、勒戒期間，經臺南勒戒所評估結果，認：㈠
    前科紀錄與行為表現：毒品相關司法紀錄：「有，10筆」，
    每筆5分（上限10分）；首次毒品犯罪年齡：「31歲以上，0
    分」；其他犯罪相關紀錄：「有，7筆，每筆2分」（上限10
    分）；入所時尿液毒品檢驗：「多種毒品反應，10分」（上
    限10分）；所內行為表現：無違規記錄，0分。㈡臨床評估：
    物質使用行為：「有，種類：海洛因、安非他命，10分」（
    上限10分）」；合法物質濫用：「有，菸、酒，每種2分，4
    分」；使用方式：「有注射使用，10分」（上限10分）；使
    用年數：「超過一年，10分」（上限10分）；精神疾病共病
    （含反社會人格）：「無，0分」；臨床綜合評估（含病識
    感、動機、態度、就醫意願）：「中度，4分」（上限7分）
    。㈢社會穩定度：⒈工作：「全職工作：○○○○老闆（月薪00-0
    0萬），0分；⒉家庭：「家人藥物濫用：無，0分」、「入所
    後家人是否訪視：無，5分」、「出所後是否與家人同住：
    是，0分」（家庭部分上限5分）。以上㈠至㈢項靜態因子得分
    合計64分，加計動態因子得分合計9分，總分合計73分，已
    在60分以上，綜合判斷為「有繼續施用毒品傾向」，業據法
    務部矯正署臺南看守所以110年12月8日南所衛字第11000118
    720號函檢附有無繼續施用毒品傾向證明書及評估標準紀錄
    表在卷可憑（毒偵817號卷第111-115頁），該綜合判斷之結
    果係援引法務部110年3月26日修正之「有無繼續施用毒品傾
    向評估標準紀錄表」，該修正之評估標準係因應「毒品危害
    防制條例」之修正及最高法院刑事大法庭109年度台上字第3
    826號裁定，洽請衛生福利部協助研修，經該部邀集專家學
    者及相關機關研商後修正而完成，被告於觀察、勒戒期間，
    係由臺南勒戒所及具專業知識經驗之醫療人員，本其等專業
    ，依上項評估標準為綜合判斷，據以判定被告「有繼續施用
    毒品傾向」，由形式上觀察，並無擅斷或濫權等明顯不當之
    情事。參以評估標準紀錄表係分成「前科紀錄與行為表現」
    、「臨床評估」及「社會穩定度」三大項目，每個項目各有
    細項，分別計分，上開項目係專家學者研商後列入評估標準
    ，自有相當的專業依據，且各該評分項目均有配分上限，並
    無特別偏重前科紀錄，或僅以臨床評估來認定有無繼續施用
    毒品傾向，而勒戒處所之組織、人員之資格及執行觀察、勒
    戒相關程序，暨判斷施用毒品者，有無繼續施用毒品傾向，
    均有相關法令嚴格規範，非可恣意而為。被告抗告意旨主張
    其勒戒中，家屬有至所會客，評估表上無會客記錄，此項分
    數應扣掉等語，經本院函查臺南附設勒戒所，該所以111年6
    月13日南所衛字第11100049950號函查覆「調閱接見紀錄日
    期為110年11月25日一次，接見日期為評估日期之後」，並
    附接見紀錄（接見日期：110年11月25日，本院卷第47、49
    頁），堪認被告抗告所指其入所勒戒期間家人有訪視乙情非
    虛，故評估表「社會穩定度」欄中「入所後家人是否訪視」
    記載「無，5分」，顯然未及列入此項接見紀錄，所加計之5
    分與事實不符，應予扣除，是被告社會穩定度之分數應列計
    為0分，然重新計分結果，靜態因子64分，動態因子4分（家
    人是否訪視分數應自動態因子得分扣除，計算式：9分－5分＝
    4分），更正後之靜態因子與動態因子合計68分（計算式：6
    4分＋4分＝68分），超過60分，仍認有繼續施用毒品之傾向，
    達應施以強制戒治之標準。
　㈣另原審110年度毒聲字第1234號裁定駁回檢察官強制戒治之聲
    請，因有未臻合法妥適之處，經檢察官提起抗告，前經本院
    110年度毒抗字第1021號裁定撤銷發回，由原審法院重為裁
    定，以111年度毒聲更一字第2號裁定強制戒治，並非同樣案
    件有不同的評估判斷標準，抗告意旨所指顯有誤解。
　㈤又本件原審法院依毒品危害防制條例第20條第3項、第2項裁
    定被告受強制戒治處分，與刑法第90條所規定之強制工作不
    同，司法院釋字第812號解釋認為刑法第90條第1項及第2項
    前段規定：「（第1項）有犯罪之習慣或因遊蕩或懶惰成習
    而犯罪者，於刑之執行前，令入勞動場所，強制工作。（第
    2項前段）前項之處分期間為3年。」，95年5月30日修正公
    布並自同年7月1日施行之竊盜犯贓物犯保安處分條例第3條
    第1項規定：「18歲以上之竊盜犯、贓物犯，有犯罪之習慣
    者，得於刑之執行前，令入勞動場所強制工作。」、同條例
    第5條第1項前段規定：「依本條例宣告之強制工作處分，其
    執行以3年為期。」等規定，就受處分人之人身自由所為限
    制，違反憲法第23條比例原則，與憲法第8條保障人身自由
    之意旨不符，均應自該解釋公布之日起失其效力。並未宣告
    毒品危害防制條例第20條所規定以戒除毒癮為目的之觀察、
    勒戒及強制戒治處分違憲，被告自行解釋將強制戒治處分等
    同於強制工作，顯有誤解，附此說明。
六、綜上所述，上開臺南附設勒戒所依個案之臨床實務及具體事
    證之綜合評分標準，據以判定被告「有繼續施用毒品傾向」
    之結果，縱於「社會穩定度」欄誤載家人未訪視，多列計5
    分，但扣除該5分後，總分仍有68分，並未影響判定結果，
    從而，原審依檢察官之聲請，裁定被告令入戒治處所強制戒
    治，其期間為6個月以上，至無繼續強制戒治之必要為止，
    但最長不得逾1年，並無不合，本件抗告為無理由，應予駁
    回。
七、據上論斷，應依刑事訴訟法第412條，裁定如主文。
中　　華　　民　　國　　111 　年　　6 　　月　　17　　日
              　　　刑事第六庭  審判長法　官  張瑛宗
                                      法　官  李秋瑩
                                      法　官  林逸梅
以上正本證明與原本無異。
不得再抗告。
                                      書記官  施淑華
中　　華　　民　　國　　111 　年　　6 　　月　　17　　日